臺灣高等法院刑事判決
上　訴　人　臺灣板橋地方法院檢察署檢察官
被　　　告　甲○○
選任辯護人　陳秀卿律師（法律扶助基金會律師）
上列上訴人因被告搶奪案件，不服臺灣板橋地方法院94年訴字第
2448號，中華民國96年8月8日第一審判決（起訴案號：臺灣板橋
地方法院檢察署94年偵字第7033號），提起上訴，本院判決如下
：
    主    文
上訴駁回。
    理    由
一、公訴意旨略以：甲○○意圖為自己不法之所有，於民國（下
    同）94年1月20日上午7時10分許，在臺北縣中和市○○街25
    巷15弄3號，利用其所有之車牌號碼CIN-151號重機車為工具
    ，趁乙○○不注意之際，由後方搶奪乙○○所有皮包1個，
    得手後欲逃逸之際，經路人游國岱發現後，乃奮力阻止甲○
    ○逃跑，甲○○因緊張乃跌落機車，經路人圍捕時逃離現場
    ，惟將所騎乘之機車、拖鞋1雙、搶得之皮包遺留在場，嗣
    經警循線查獲始悉上情，因認甲○○涉犯刑法第325條第1項
    之搶奪罪嫌云云。
二、按犯罪事實應依證據認定之，無證據不得認定犯罪事實；又
    不能證明被告犯罪者，應諭知無罪之判決，刑事訴訟法第15
    4條第2項、第301條第1項分別定有明文。再者，認定不利於
    被告之事實，須依積極證據，苟積極證據不足為不利於被告
    事實之認定時，即應為有利於被告之認定，更不必有何有利
    之證據；又認定犯罪事實所憑之證據，雖不以直接證據為限
    ，間接證據亦包括在內；然無論直接或間接證據，其為訴訟
    上之證明，須於通常一般之人均不致於有所懷疑，而得確信
    其為真實之程度者，始得據之為有罪之認定（參看最高法院
    30年上字第816號、76年臺上字第4986號判例）。
三、被告甲○○堅決否認有何搶奪犯行，辯稱：案發時伊還在家
    裡睡覺，到早上8點出門時，才發現機車不見了，伊在自家
    附近繞了兩圈都找不到，就到清水派出所報案，報完案才去
    公司上班，伊到公司約早上9點，伊沒有犯搶奪罪；辯護人
    亦辯稱：被告於94年1月19日深夜11時30分許返家，翌日，
    被告之外甥女吳奕潔、姊姊陳佳怡相繼於上午7時許出門，
    斯時被告均仍在家裡，可資證明本件案發時，被告未在案發
    現場，本件非被告所為等語。
四、經查：公訴人認被告涉有搶奪罪嫌，無非係以被害人乙○○
    之指訴、證人游國岱之證述、扣案之機車及拖鞋、被告之公
    司出勤打卡單影本等為其論據。惟查：
  (一)證人即被告之母陳素貞於原審審理時證述：伊與被告及三個
    孫子同住在臺北縣土城巿延壽路13巷38號4樓，伊每天上午
    約5時許起床作早餐，上午6時許叫孫子起床，因為渠等要上
    課，94年1月19日晚上，被告約於晚間11時許返家，當時伊
    還沒睡覺，20日上午，伊於上午5時許起床時，被告還在家
    裡睡覺，被告約於上午7時45分許起床，是伊叫被告起床的
    ，被告去上班時，有跟伊說，伊還有叫被告拿資源回收到對
    面等語；證人即被告之外甥女吳奕潔於原審審理時證述：伊
    與阿嬤陳素貞、舅舅甲○○及舅舅之兩個兒子同住在臺北縣
    土城巿延壽路13巷38號4樓，伊現在係學生，伊每天約上午6
    時至6時30分許起床，盥洗之後就到舅舅房間拿聯絡簿和早
    餐，因為聯絡簿都是舅舅簽名的，大約上午7時許出門，94
    年1 月20日當天伊約上午6時30分許起床，盥洗之後，就到
    舅舅房間拿聯絡簿，當時舅舅（即被告）還在睡覺，伊約將
    近上午7時才出門等語；證人即被告之姊陳佳怡於原審審理
    時證述：伊住在臺北縣土城巿延壽路13巷34號4樓，伊每天
    早上都要帶小孩到伊母親住處給伊母親照顧，94年1月20日
    當天早上伊有在臺北縣土城巿延壽路13巷38號4樓被告房間
    內看到被告，被告還在睡覺，伊約上午7時30分許離開，伊
    在臺北縣板橋巿文化路一段工地工作，伊上午8時上班，從
    伊母親住處到伊工作地點約20分鐘等語（見原審卷二第40頁
    至第44頁、第45頁至第46頁、第47頁至第49頁）。依前開三
    位證人證述情節，被告一家人之平日生活作息，係由被告之
    母陳素貞於上午5時許起床作早餐，並於上午6時至6時30分
    許喚醒尚在就學之被告外甥女吳奕潔起床盥洗，迨至上午7
    時許，吳奕潔出門上學，而被告之姊陳佳怡雖未與被告同住
    ，惟渠於每日上午，均會送小孩至被告住處交予母親陳素貞
    照顧，約在上午7時30分許離開，被告係於上午8時許始外出
    上班；94年1月20日案發當天，被告一家人之生活作息如常
    ，且於案發當時即上午7時10分許，證人陳素貞、吳奕潔、
    陳佳怡均親見被告仍在上址住處房間內睡覺。
  (二)又被告另以其提出其住處樓下（按：即延壽里）之監視錄影
    系統監錄影像翻拍光碟片1片，佐證其一家人平日生活作息
    確如上述，且其於94年1月20日上午出門後發現機車遭竊並
    沿路尋找等情節。經原審勘驗前開翻拍光碟之結果，其內載
    有4部影片程式檔案，惟利用光碟機播放結果，均未能顯示
    攝錄時間，就該等檔案以與該翻拍光碟片預設倍率相同速度
    播放結果，其經過一定時間後所顯示之畫面如下：
    1.編號CH16檔案播放之結果，經過1小時53分57秒（日間）
      ，畫面中間顯示一女孩穿著國中生制服並斜背書包，經過
      1小時53分59秒，該女孩移動至畫面下方，經過1小時55分
      23秒，畫面正上方疑似有一名大人及一名小孩進入道路左
      邊之住宅，經過2小時4分51秒至2小時4分55秒，畫面正上
      方之道路左邊出現一名穿著深色衣服之人士，經過2小時
      4分56秒，該名穿著深色衣服之人士移動至道路右邊車輛
      停放處，經過2小時5分30秒至2小時5分32秒，該名穿著深
      色衣服之人士仍在道路中徘徊。
    2.編號CH14檔案播放之結果，經過1小時53分34秒、35秒（
      日間），被告指稱此畫面正上方右邊住宅有人出入，惟因
      距離過遠，略為模糊，僅可看出一小黑影往上移動，經過
      1小時55分6秒，畫面正上方右邊住宅之巷子突然走出一名
      大人及一名小孩，經過1小時55分8秒，該名大人及小孩走
      入畫面正上方右邊住宅，經過2小時4分15秒，畫面正上方
      右邊住宅之巷子突有一人步行至道路中央，經過2小時4分
      18秒，該名人士續往畫面正上方道路左邊之巷子走去，經
      過2小時4分25秒至2小時4分36秒，有一人自畫面正上方道
      路左邊走出來，持續在道路徘徊，後往畫面正上方道路上
      方走去，經過2小時5分21秒至2小時5分24秒，有一人靠畫
      面正上方道路左邊往下走，後往畫面正上方道路左邊巷子
      走去，經過2小時6分8秒至2小時6分21秒，有一人從畫面
      正上方道路出現，續往畫面下方走，後朝畫面左邊移動（
      見原審卷二第13頁至第38頁勘驗筆錄）。
    3.據上揭勘驗畫面所示，依時間順序先後出現一名穿著國中
      制服之女子、一名大人帶一名小孩進入民宅、一名人士持
      續在巷弄中來回徘徊達2分鐘之久，雖未能清楚辨識渠等
      面貌，惟與被告及前開證人所述，94年1月20日案發當天
      ，先由被告之外甥女吳奕潔出門上學，再由被告之姊陳佳
      怡帶渠子至被告住處交予渠母照顧，嗣被告出門上班時發
      現機車遭竊並來回找尋等情節，並無相違之處，堪認被告
      提出之其住處樓下之監視錄影系統監錄影像翻拍光碟，應
      係本案案發當日及前一日之監錄影像畫面，益徵證人陳素
      貞、吳奕潔、陳佳怡證稱：渠等於94年1月20日上午7時許
      至上午7時30分許，均親見被告仍在臺北縣土城巿延壽路
      13巷38號4樓住處房間內睡覺一節，尚非子虛。則被告是
      否有於同日上午7時10分許，出現在本件搶案現場即臺北
      縣中和巿大勇街25巷15弄3號前，即非無疑。
  (三)至證人游國岱於警詢時證稱：案發當日上午7時許，伊駕車
    外出上班，行至中和市○○街25巷15弄13號前時，發現一名
    機車騎士在大勇街25巷15弄3號前，搶奪一名女子後欲離去
    ，伊下車抓住該名機車騎士之後座置物架，並將該機車扳倒
    ，該名機車騎士跌倒後便看著伊說：「東西不要了好不好」
    ，隨即往大勇街25巷方向逃逸，該名騎士皮膚黝黑、臉頰削
    瘦、眼睛較大，當時身著灰色外套、深色長褲、戴藍色半罩
    式安全帽，未戴口罩及眼鏡等語，進而指認被告即係當時騎
    車搶奪之人云云（見偵字第7033號卷第21頁至第27頁）。嗣
    經原審以證人身分再次傳喚游國岱到庭，其證述內容亦與警
    詢時所述大致相同，並證稱：伊在警局沒有看到被告本人，
    伊是看照片，認為與伊實際看到之歹徒很像，伊印象中歹徒
    眼眶很深、有黑眼圈、臉頰很瘦，伊係依眼睛及臉頰來判斷
    ，照片上沒有標示身高，而現在因時間已經過二年半，伊看
    到被告本人後，只覺得很類似，但不敢肯定等語（見原審卷
    第50頁至第53頁）。證人游國岱在警局僅憑藉警員提供之被
    告上半身照片，再依據其印象中行搶歹徒皮膚黝黑、臉頰削
    瘦、眼睛較大、眼眶很深、黑眼圈等幾個特徵作判斷，證人
    游國岱未曾在警局見過被告本人，且警員亦未提供多人，讓
    游國岱指認，何人為歹徒？證人游國岱嗣於原審審理時亦未
    能確認被告即係本件行搶之歹徒。而游國岱前此並不認識被
    告，於本案發生時，游國岱雖與歹徒有照面，但在與歹徒拉
    扯緊張之際，能否仔細辨認歹徒相貌，並於指認相片時確認
    歹徒，亦值懷疑。是否因該機車為被告所有，警員提供四組
    相片（含被告之相片，見偵字卷第35頁至38頁）供游國岱指
    認，游國岱始就其中一張指認係歹徒，則被告是否即為本件
    搶奪案件之行為人，仍侍商榷。
  (四)再者，被告辯稱：伊所有之車牌號碼CIN-151號普通重型機
    車於案發前之凌晨遭不詳人士竊取，並執前開延壽里監視錄
    影系統監錄影像翻拍光碟片為據。經原審勘驗該光碟片之結
    果，其中編號CH14檔案播放經過1小時27分31秒（夜間），
    畫面上方出現一黑影（一人）靠近右邊住宅，經過1小時27
    分42秒，該黑影（人）靠近右邊住宅之相同位置，疑為有人
    準備將機車遷出，並移至道路之中央，經過1小時27分45 秒
    ，該人騎乘機車駛出巷道；編號CH16檔案播放經過1小時27
    分10秒至1小時27分15秒，畫面下方出現一身穿素色連帽外
    套之人，並持續移動至畫面中央，後靠近道路旁之車輛，經
    過1小時27分37秒至1小時27分51秒，畫面上方道路右邊車輛
    停放處又出現一人，並走向畫面上方道路左邊機車停放處，
    嗣發動機車並騎乘至道路中央，繼往畫面上方駛去，有上揭
    原審勘驗筆錄在卷可考。前述勘驗畫面，雖無法清楚辨識該
    名騎乘機車人士之面貌及所騎乘機車之車號、型式，惟其時
    間點確在本件搶案發生前之深夜，此與被告所辯其所有之車
    牌號碼CIN-151號重型機車在案發前之凌晨遭竊一節相吻合
    ；再參以被告於94年1月20日上午8時30分許，曾至臺北縣政
    府警察局土城分局清水派出所製作筆錄，報案稱，其於同日
    上午8時許發現其所有之上揭重型機車遭竊（見同上偵查卷
    第28頁至第29頁），此有臺北縣政府警察局車輛失竊電腦輸
    入單影本及車輛竊盜、車牌失竊資料個別查詢報告－查詢車
    輛認可資料各一件存卷可憑（見同上偵查卷第45頁及第47頁
    ），與被告所陳其機車失竊之時間相符；衡諸一般騎乘機車
    搶奪路人財物之歹徒，為免遭被害人或目擊證人記下車號並
    循線查獲，大多在事前竊取他人機車作為犯案工具，罕有騎
    自己機車犯案者。被告辯稱：本件係他人竊取伊所有之機車
    行搶犯案，尚非與常情有違。況本件為警查扣行搶歹徒遺留
    在搶案現場之拖鞋一雙，經檢察官於偵訊時當庭命被告試穿
    並步行數步之結果，認該拖鞋尺寸較被告雙腳為大（見同上
    偵查卷第56頁）。本院將扣案拖鞋送法務部調查局鑑定，該
    局函覆稱無法鑑定何時留存DNA，致無法釐清該拖鞋與被告
    之關聯性（見本院卷第28頁）；尚乏積極證據足資認定被告
    係本案行搶之歹徒。
  (五)另被害人乙○○於警詢時僅陳述渠遭搶奪之經過，但對於行
    搶歹徒之特徵、身型均未能明確描述、指認，自無從依乙○
    ○指訴被搶之經過，即為不利於被告之認定。再卷附之被告
    94 年1月份出勤打卡單影本（見同上偵查卷第40頁），已明
    確登載其於94年1月20日上午9時1分許打卡上班，而被告係
    於是日上午8時30分，至派出所報案，嗣於同日上午9時1分
    上班，並無矛盾之處，檢察官指被告於該日並未上班，容有
    誤會。
五、綜上所述，本件依公訴人所舉各項證據方法，尚無法證明被
    告確係本件搶奪犯罪之行為人，自不得僅以行搶歹徒所騎用
    之機車係被告所有，即認定被告為下手行搶之人。此外，復
    查無其他積極證據足認被告涉有公訴意旨所指搶奪犯行，自
    屬不能證明被告犯罪，原審因而為其無罪之諭知，經核並無
    不合。
六、檢察官提起上訴略謂：(一)證人游國岱於案發後之記憶仍屬清
    晰，並無胡亂證述指認之情形，警詢及原審中之證述，當為
    真實無訛。(二)原審之判決，在無任何證據顯示另有竊嫌竊取
    被告機車之情形下，且光碟片未顯示時間，即遽採被告之辯
    詞，認有竊嫌竊取被告機車，而搶奪者另有其人，有違背經
    驗法則之違法。(三)證人游國岱與被告並無任何仇怨，當無故
    意誣指之必要，警詢及原審之證述當為真實，本案發生時間
    為當日早上7時10分許，被告犯下搶案後，機車留於現場，
    且已經證人看見其行徑，為掩飾其犯行，才到警局報案，稱
    犯嫌另有其人，顯係事後飾卸之詞云云。惟證人游國岱於警
    局中指認照片時，並沒有看到被告本人，其指認難以明確可
    採，已如上述；又扣案歹徒遺留現場之拖鞋，無從認定係被
    告所有；被告及其親人所述，94年1月20日案發當天所發生
    之情節，並無矛盾不可取之處；本件不排除另有竊賊偷竊被
    告機車，再騎該機車行搶，難認本件搶奪犯行，係被告所為
    ，檢察官之上訴，核無理由，應予駁回。
據上論斷，應依刑事訴訟法第368條，判決如主文。
本件經檢察官張秋雲到庭執行職務。
中　　華　　民　　國　　96　　年　　11　　月　　27　　日
                  刑事第十一庭審判長法  官  張連財
                          　  　　　法　官  楊照男
　　                                法  官  林明俊
以上正本證明與原本無異。
如不服本判決，應於收受送達後10日內向本院提出上訴書狀，其
未敘述上訴之理由者並得於提起上訴後10日內向本院補提理由書
（均須按他造當事人之人數附繕本）。
  　                                書記官  蕭詩穎
中　　華　　民　　國　　96　　年　　11　　月　　28　　日
